【裁判字號】    93,訴,2866
【裁判日期】    950327
【裁判案由】    損害賠償
【裁判全文】
臺灣臺北地方法院民事判決              93年度訴字第2866號
    原      告  乙○○原名黃.
    訴訟代理人  蔡文生    律師
    複代理人    林啟瑩    律師
    被      告  丙○○
    訴訟代理人  李平義    律師
上列當事人間請求損害賠償事件，本院於民國九十五年三月六日言詞辯
論終結，判決如下：
    主      文
被告應給付原告新臺幣壹佰參拾參萬玖仟壹佰柒拾伍元，及其中新臺幣
陸拾壹萬柒仟肆佰零貳元自民國九十三年二月十七日起，新臺幣柒拾貳
萬壹仟柒佰柒拾參元自民國九十四年五月十四日起，至清償日止，均按
週年利率百分之五計算之利息。
訴訟費用由被告負擔。
本判決於原告以新台幣肆拾伍萬元供擔保後，得假執行。但被告以新臺
幣壹佰參拾參萬玖仟壹佰柒拾伍元供擔保後，得免為假執行。
    事      實
甲、原告方面
一、聲明：如主文第一項所示及願供擔保請准為假執行之宣告。
二、陳述：
  (一)被告為訴外人芳泉工業股份有限公司（下稱芳泉公司）之前任董事
    長，被告為規避綜合所得累計稅率、逃漏綜合所得稅，並利用員工
    為保工作不敢拒絕之心理，借用原告名義登記為訴外人芳泉公司之
    股東，並於民國七十七年間，以原告之名義取得股票股利四十三萬
    二千五百股，且在配得股利股息後，於八十九年十月二十四日未告
    知原告，將原告名下之股票出售予訴外人甲○○，致原告未依法申
    報綜合所得稅，故於九十一年間經財政部台灣省北區國稅局中壢稽
    徵所，以原告辦理八十九年度綜合所得稅時未依法申報前開股票營
    利所得新臺幣（下同）四百三十二萬六千一百十九元，應補繳所得
    稅一百零二萬七千八百九十一元，並因違反所得稅法第七十一條第
    一項規定，科處原告罰鍰二十萬五千五百元，共一百二十三萬三千
    三百九十一元，案經原告向財政部北區國稅局及財政部申請復查及
    訴願，惟相關機關均以原告已默示同意被告借名登記股東為由駁回
    在案，原告依法於九十三年二月十六日繳付應納稅額二分之一及行
    政救濟利息二萬五千四百六十九元，共六十一萬七千四百零二元後
    ，遂向臺灣高等行政法院提起行政訴訟，並請求被告賠償該所得稅
    及罰鍰，詎被告均置之不理。然被告以原告名義借名登記為訴外人
    芳泉公司之股東，其目的無非在規避綜合所得稅累計稅率，用以逃
    漏綜合所得稅，核被告所為借名登記之行為係違反所得稅法第十四
    條第一項規定之脫法行為，依民法第七十一條規定為無效行為，是
    被告依同法第一百十三條規定及最高法院四十四年度台上字第四二
    一號判例及七十三年度台上字第四○七二號判決意旨，自應負損害
    賠償責任。況且，原告因被告借名登記為訴外人芳泉公司之股東，
    致遭財政部北區國稅局課征應納稅額、罰鍰及行政救濟利息共一百
    二十五萬八千八百六十元，原告就其中六十一萬七千四百零二元已
    於九十三年二月十六日依法繳納，被告應自原告繳納上開金額之翌
    日起至清償日止，按週年利率百分之五計算之利息。
  (二)訴外人張清裕、魏錫鏽稱被告以渠等員工名義購買訴外人芳泉公司
    之股票，涉及違反稅捐稽徵法第四十三條第一項以不正當方法逃漏
    稅捐之規定，案經本院檢察署向財政鄰國稅局函詢，經財政部台北
    市國稅局回函說明，被告將個人資金以他人即人頭股東名義買賣股
    票，可能涉嫌分散個人股利所得，藉以規避綜合所得稅累進稅率，
    逃漏綜合所得稅，此有財政部八十九年八月二十一日北國稅服字第
    89156967號函可稽。又被告以個人之資金，借用員工原告及訴外人
    張清裕、魏錫鏽等人名義買賣訴外人芳泉公司之股票，經被告於本
    院檢察署檢察官八十九年度偵字第一九七一六號偽造文書案件中自
    認在卷，有該案之偵訊筆錄可稽。由上開財政部台北市國稅局函覆
    及本院檢察署檢察官九十二年度調偵續字第四○號緩起訴書，均認
    定被告所為利用人頭股東名義買賣訴外人芳泉公司股票之事實，已
    構成違反稅捐稽徵法第四十三條第一項以不正當方法逃漏稅捐之規
    定。是被告故意假借原告為人頭買賣股票，以達成規避綜合所得稅
    累進稅率應納稅捐之目的，致原告須按被告買賣股票所得繳納綜合
    所得稅，並遭台灣省北區國稅局追繳利息、滯納金及科處罰鍰，被
    告此等脫法行為造成原告財產上之損失，依民法第七十一條、第一
    百十三條或依同法第一百八十四條規定，應對原告負損害賠償責任
    。
三、證據：提出本院檢察署檢察官八十九年度偵字第一九七一六號不起
    訴處分書一件、財政部臺灣省北區國稅局中壢稽徵所函一件、財政
    部臺灣省北區國稅局綜合所得稅核定通知書一件、財政部臺灣省北
    區國稅局處分書一件、財政部訴願決定書一件、財政部臺灣省北區
    國稅局所得稅核定稅額繳款書一件、最高法院判決一件、訊問筆錄
    一件（以上均影本）等件為證。
乙、被告方面：
一、聲明：
  (一)原告之訴駁回。
  (二)如受不理判決，被告願供擔保，請准宣告免為假執行。
二、陳述：
  (一)被告為訴外人芳泉公司之前任董事長，曾以無息墊款方式使員工買
    受該公司之股票，而原告亦為訴外人芳泉公司之員工，被告分別於
    七十二年十月十九日及七十四年六月七日，以原告名義買受訴外人
    芳泉公司之股票二十萬股及二十五萬股，嗣訴外人芳泉公司於七十
    七年六月二十日發放盈餘轉增資即股票股利，每股配發一．二五股
    ，上開四十五萬股股票，則配發五十六萬二千五百股，被告乃於七
    十七年六月二十五日出售四十五萬股，另於八十一年四月二十三日
    出售十三萬股，就剩餘四十三萬二千五百股，則於八十一年十月間
    讓與訴外人甲○○。又訴外人芳泉公司於八十一年間現金增資二億
    元，訴外人甲○○係訴外人芳泉公司之財務經理，為爭取其向心力
    ，被告乃同意將上開以原告名義購買之盈餘轉增資股四十三萬二千
    五百股轉讓予訴外人甲○○，惟交易稅須由其負擔，經其同意並付
    清股款，此有本院檢察署檢察官八十九年度偵字第一九七一六號不
    起訴處分書可稽。另上開股票於八十一年之股價每股約為十五元，
    卻僅約定以每股七．五元出售，足證上開股票之買賣價格已包含稅
    捐之負擔在內，是訴外人甲○○稱並未約定由何人繳納所得稅，與
    事實不符，自不足採，且上開股票轉讓後所發生之稅捐，亦與被告
    無涉。
  (二)又原告對被告於八十一年間將系爭股票讓與訴外人甲○○之事實並
    不爭執，且被告轉讓系爭股票後，訴外人芳泉公司即於八十三年九
    月二十一日發放現金股利二十一萬六千二百五十元予原告，該現金
    股利應併入原告於八十三年之所得，並於八十四年申報綜合所得稅
    ，然原告並未通知被告繳納，足證原告已知悉系爭股票已讓與訴外
    人甲○○，且同意由訴外人甲○○繼續以其名義為股東，是原告稱
    被告係於八十九年十月二十四日將系爭股票轉讓予訴外人甲○○，
    自屬有誤。況且，訴外人甲○○於八十一年十一月二十日受讓上開
    股票後，就訴外人芳泉公司於八十三年所間發放股利每股○．五元
    之股利，亦係由其領用，且其分別於八十二年九月二日、八十九年
    七月六日及八十九年十月二十四日，將上開股票之五萬股、十四萬
    零五十股及二十九萬二千股轉讓予訴外人黃清發、劉雪娥及孔雪鴻
    ，就轉讓予訴外人黃清發部分，共計得款七十五萬元，足證原告同
    意訴外人甲○○繼續以其名義為股東，且已知悉訴外人甲○○為真
    正之股東，是原告與訴外人甲○○間已成立信託之法律關係。再者
    ，利用他人名義買賣股票，既非法律所禁止，亦不違反強禁規定，
    縱法令有不得利用他人名義買賣股票規定，亦為取締規定，該違反
    行為本身並非無效，原告依無效法律行為請求被告損害賠償，顯屬
    無據。且被告縱經本院地檢署九十二年度調偵續字第四○號緩起訴
    處分在案，然刑事責任與民事責任不同，自不得以被告曾經本院檢
    察署檢察官緩起訴在案，遽認被告應負民事之損害賠償責任。
三、證據：提出芳泉工業股份有限公司資產負債表一件、本院檢察署檢
    察官八十九年度偵字第一九七一六號不起訴處分書一件、存證信函
    一件、芳泉工業股份有限公司八十二年度、八十九年度公司股東股
    票轉讓通報表二件、臺灣高等法院判決一件（以上均影本）等件為
    證。
    理      由
一、本件原告起訴主張被告為芳泉公司前任董事長，為規避綜合所得累
    進稅率及綜合所得稅，乃借用其名義登記為芳泉公司之股東，並於
    七十七年間以其名義取得股票股利四十三萬二千五百股，且在配得
    股利股息後，於八十九年十月二十四日未告知原告，將原告名下之
    股票出售予訴外人甲○○，致原告未依法申報綜合所得稅，遭財政
    部台灣省北區國稅局中壢稽徵所以其未依法申報股票營利所得四百
    三十二萬六千一百十九元為由，補課徵所得稅一百零二萬七千八百
    九十一元，並因違反所得稅法而科處罰鍰二十萬五千五百元，共一
    百二十三萬三千三百九十一元，雖經其訴願，惟均遭駁回，被告所
    為借名登記既係違反所得稅法之脫法行為，依民法第七十一條規定
    為無效行為，自應對原告負損害賠償責任，又被告以此方法免繳稅
    金，係無法律上原因獲有利益，亦應負返還不當得利義務，為此訴
    請被告給付一百三十三萬九千一百七十五元，及其中六十一萬七千
    四百零二元自民國九十三年二月十七日起，七十二萬一千七百七十
    三元自民國九十四年五月十四日起，均按週年利率百分之五計算之
    使員工買受該公司之股票，因原告曾為芳泉公司員工，其乃分別於
    利息等語；被告則以其為芳泉公司前任董事長，曾以無息墊款方式
    七十二年十月十九日及七十四年六月七日以原告名義買受芳泉公司
    之股票二十萬股及二十五萬股，嗣芳泉公司配發五十六萬二千五百
    股，其乃於七十七年六月二十五日出售四十五萬股，另於八十一年
    四月二十三日出售十三萬股，剩餘四十三萬二千五百股，則於八十
    一年十月間讓與訴外人甲○○，交易稅須由其負擔，又芳泉公司於
    八十三年九月二十一日發放現金股利二十一萬六千二百五十元予原
    告，該現金股利應申報綜合所得稅，然原告並未通知被告繳納，足
    證原告已知悉系爭股票已讓與訴外人甲○○，且同意由甲○○繼續
    以其名義為股東，原告與甲○○間自已成立信託之法律關係，而利
    用他人名義買賣股票，法未禁止，亦不違強禁規定，該行為並非無
    效，原告依無效法律行為請求被告損害賠償，顯屬無據云云資違抗
    辯。
二、經查，本件被告並不否認其曾於七十二年十月十九日及七十四年六
    月七日，以原告名義買受芳泉公司之股票二十萬股及二十五萬股，
    嗣芳泉公司於七十七年六月二十日發放盈餘轉增資股票股利，每股
    配發一．二五股，上開四十五萬股股票，共配發五十六萬二千五百
    股，其乃於七十七年六月二十五日出售四十五萬股，另於八十一年
    四月二十三日出售十三萬股，就剩餘四十三萬二千五百股，則於八
    十一年十月間讓與訴外人甲○○，上開事實並經證人甲○○到場證
    述屬實，堪信為真實。而原告因被告上開轉讓股票行為，於九十一
    年間經財政部台灣省北區國稅局中壢稽徵所以原告辦理八十九年度
    綜合所得稅時未依法申報前開股票營利所得四百三十二萬六千一百
    十九元為由，命補繳所得稅一百零二萬七千八百九十一元，並以原
    告違反所得稅法第七十一條第一項規定理由，科處原告罰鍰二十萬
    五千五百元，共一百二十三萬三千三百九十一元，嗣原告雖曾向財
    政部北區國稅局及財政部申請復查及訴願，惟相關機關均以原告係
    默示同意被告借名登記股東為由駁回在案，而原告在九十三年二月
    十六日先繳付應納稅額二分之一及行政救濟利息二萬五千四百六十
    九元，共六十一萬七千四百零二元後，遂向臺灣高等行政法院提起
    行政訴訟，上開事實亦有財政部臺灣省北區國稅局中壢稽徵所函、
    財政部臺灣省北區國稅局綜合所得稅核定通知書、財政部臺灣省北
    區國稅局處分書、財政部訴願決定書、財政部臺灣省北區國稅局所
    得稅核定稅額繳款書、最高法院判決、訊問筆錄等影本為證，亦可
    認為真正。是本件兩造均不否認確有借名購買股票及課徵所得稅情
    事，則本件兩造所爭執者，主要即為被告借名登記之行為是否構成
    脫法行為？以及此一行為所生之稅捐究竟應由何人支付？茲就上開
    疑義分別說明如下：
  (一)按公司負責人將個人資金以他人名義買賣股票，可能涉嫌分散個人
    股利所得，藉以規避綜合所得稅累進稅率，逃漏綜合所得稅，此有
    財政部台北市國稅局八十九年八月二十一日財北國稅服字第八九一
    五六九六七號函在卷可稽（參原證六），次按凡在中華民國有所得
    之個人，應就其中華民國來源之所得，課徵綜合所得稅，此為所得
    稅法第二條所明定，而所稱中華民國來源所得，包含股利，就股票
    買賣交易產生之所得，應列為財產交易所得項目計入個人綜合所得
    以課徵綜合所得稅，同法第八條第一款第十四條第一項第七類亦設
    有規定。是依上列規定可知，凡有交易所得者，應列入個人所得項
    目，以作為課徵個人所得稅之依據，倘利用他人名義（即人頭）將
    自己個人所得置於該他人名義下，而實際上由自己享有該筆財產交
    易所得，將使該他人形式上之所得虛增，而實質上無任何收益，相
    對地將使自己所得在形式上無任何增加，惟實質上卻收益增加之不
    實狀態，倘該人頭帳戶年所得未逾課稅標準，或其年度所得所使用
    之稅率級距得以較低稅率計算，將使政府無法課徵該筆交易所得稅
    ，或短徵所得稅，而實際上享有交易所得者毋庸繳納所得稅，質言
    之，即政府之稅收將因此行為而短缺，影響政府財政收支及稅賦公
    平性，是以，此種行為莫不為政府所禁止，此種行為雖有言為脫法
    ，實為法所不許，倘將此種行為明文約定，亦將因違反公序良俗而
    無效（民法第七十二條參照）。是本件被告以原告為人頭購買股票
    ，以獲取自己利益，不論是否為兩造所同意，由於該約定屬無效行
    為，任何人均得主張其為無效，是被告辯稱兩造間因有此一約定，
    且為原告所同意，故得拘束原告云云，應非的論。
  (二)承前所述，本件兩造間所為借用人頭購買股票行為既屬違反公序良
    俗而為無效，原告即無為被告負擔稅賦之義務，而本件被告利用原
    告名義購買股票，於股票過戶他人時，就其利得部分並未繳納稅捐
    ，亦未於申報個人綜合所得時申報此部分所得，致原告因此遭稅捐
    稽徵機關以原告未申報此部分收入為由，命補繳所得稅一百零二萬
    七千八百九十一元，並以原告違反所得稅法第七十一條第一項規定
    理由，科處原告罰鍰二十萬五千五百元，共一百二十三萬三千三百
    九十一元，此一結果均因被告上開違反公序良俗之行為所致，而本
    件原告並未因被告上開行為獲有任何收益，反須因此繳納高額稅捐
    及罰款，而被告因上開無效行為實際獲有利益，卻無須就其獲利部
    分繳納稅捐，本件原告所繳納者，實即為被告應繳納部分，換言之
    ，本件被告獲有利益，致原告受有損害，被告就原告所生上開損害
    ，自應負返還不當得利義務。被告雖辯稱原告就上開借用名義購買
    股票行為同意在先，就嗣後股票轉讓行為知悉在後，均未表示異議
    ，自應自行負擔稅負云云。然查，本件原告固然同意提供個人名義
    予被告購買股票，惟並未表示將為被告繳納其因買賣股票所生之稅
    負，被告僅因原告同意提供個人名義予其買賣股票，即因此認為原
    告亦同意為被告支付個人稅負，並無依據。況原告係被告下屬，除
    職務上所生關係外，兩人並非至親，原告有何義務須為被告繳納稅
    捐？被告又係基於何種約定得以獨享獲利而由原告獨自支付稅負？
    被告雖又辯稱其嗣後將股票轉讓予訴外人甲○○，原告亦知悉此情
    ，並未表示反對，對於甲○○嗣後出售股票所獲利益而生之稅捐自
    應向甲○○請求云云。然查，本件原告縱然同意提供個人名義供被
    告購買股票，並不因此得認為原告同意為被告繳納稅負，以如前述
    ，而本件原告既僅係提供個人名義供被告買賣股票，並未實際提出
    資金購買股票，對於股票之交易過程、交易對象均無置喙餘地，自
    應認為其所負義務亦僅及於提供個人名義為限，不及於嗣後股票交
    易所生之相關事務處理事宜，而本件被告對於系爭股票既仍具有實
    際處分權，其對於交易對象、交易價格均得憑己意決斷，對於因此
    所生稅負應如何負擔，自亦應一併妥為處理，豈有所謂將股票出售
    予自己所選定之交易對象後，後續事宜即應由原告自行處理之理？
    若被告所辯可採，則原告為避免後續情勢趨於複雜，可否要求被告
    以原告個人名義購買之股票不得出售？或其交易對象限於原告指定
    之人？若原告就其名下股票均無如上所述之處分權能，被告如何擅
    自解釋認為原告應自行與被告所選定之交易對象洽談稅負負擔問題
    ？換言之，本件原告僅係單純提供個人名義供被告買賣股票，對於
    買賣股票所需之資金及因此所生之稅負均應由被告負責解決，非謂
    被告提供資金買賣股票後，對於因此所生之稅負應由原告自行解決
    ，是被告辯稱原告應就甲○○嗣後買賣股票所生之稅負自行與甲○
    ○請求云云，亦無所據，自非可採。本件原告與被告就借用人頭購
    買股票之約定既屬無效行為，且被告因逃避繳納稅負致原告受有損
    害，自係不當得利，是本件原告本於上開規定訴請被告給付一百三
    十三萬九千一百七十五元，及其中六十一萬七千四百零二元自九十
    三年二月十七日起，七十二萬一千七百七十三元自九十四年五月十
    四日起，均至清償日止，按週年利率百分之五計算之利息，即屬有
    據，應予准許。
三、假執行之宣告
    本件兩造均陳明願供擔保，請准宣告假執行或免為假執行之宣告，
    經核均無不合，原酌定相當擔保金額，分別准許之，附此敘明。
結論：本件原告之訴為有理由，依民事訴訟法第七十八條、第三百九十
條第二項、第三百九十二條第二項，判決如主文。
中      華      民      國    95    年    3     月    27    日
                        民事第二庭審判長法  官  黃蓓蓓
                                        法  官  黃雯惠
                                        法  官  汪漢卿
以上正本係照原本作成
如對本判決上訴，須於判決送達後20日內向本院提出上訴狀
中      華      民      國    95    年    3     月    27    日
                                        書記官  許婉如


司法院資訊處製作；財團法人民間司法改革基金會備份。
